---
title: "Calidad de Agua de Ríos de Panamá"
subtitle: "2002–2024 | Ministerio de Ambiente"
format:
  dashboard:
    theme: cosmo
    nav-buttons:
      - icon: github
        href: https://doi.org/10.5281/zenodo.18972707
        aria-label: Zenodo
    logo: ""
execute:
  echo: false
  warning: false
  message: false
---

```{r setup}
library(tidyverse)
library(leaflet)
library(plotly)
library(DT)

df <- read_csv("https://zenodo.org/records/18972707/files/laboratorio_tidy.csv", show_col_types = FALSE) |>
  mutate(
    date_parsed = as.Date(date),
    anio        = as.integer(anio),
    ica_cat = case_when(
      ICA >= 90              ~ "Excelente",
      ICA >= 70              ~ "Buena",
      ICA >= 50              ~ "Regular",
      ICA >= 25              ~ "Mala",
      !is.na(ICA)            ~ "Muy mala",
      TRUE                   ~ NA_character_
    ),
    ica_cat = factor(ica_cat,
                     levels = c("Excelente","Buena","Regular","Mala","Muy mala"))
  )

ICA_COLORS <- c(
  "Excelente" = "#1a9850",
  "Buena"     = "#91cf60",
  "Regular"   = "#fee08b",
  "Mala"      = "#fc8d59",
  "Muy mala"  = "#d73027"
)
```

# Resumen

## Row {height=20%}

```{r}
#| content: valuebox
#| title: "Observaciones"
list(icon = "database", color = "primary", value = scales::comma(nrow(df)))
```

```{r}
#| content: valuebox
#| title: "Estaciones"
list(icon = "geo-alt", color = "info",
     value = scales::comma(n_distinct(df$station_id)))
```

```{r}
#| content: valuebox
#| title: "Provincias / Comarcas"
list(icon = "map", color = "secondary", value = n_distinct(df$provincia))
```

```{r}
#| content: valuebox
#| title: "Años de registro"
list(icon = "calendar", color = "success",
     value = paste0(min(df$anio, na.rm=TRUE),"–",max(df$anio, na.rm=TRUE)))
```

```{r}
#| content: valuebox
#| title: "ICA mediano"
list(icon = "droplet", color = "warning",
     value = round(median(df$ICA, na.rm=TRUE), 1))
```

## Row {height=80%}

### Column {width=55%}

```{r}
#| title: "Mapa de estaciones (color = ICA mediano)"
est <- df |>
  filter(!is.na(lat), !is.na(lon)) |>
  group_by(provincia, station_id, station_name, lat, lon) |>
  summarise(
    n_obs   = n(),
    ica_med = round(median(ICA, na.rm=TRUE), 1),
    cf_med  = round(median(coliformes_fecales, na.rm=TRUE)),
    .groups = "drop"
  ) |>
  mutate(ica_cat = case_when(
    ica_med >= 90 ~ "Excelente", ica_med >= 70 ~ "Buena",
    ica_med >= 50 ~ "Regular",   ica_med >= 25 ~ "Mala",
    !is.na(ica_med) ~ "Muy mala", TRUE ~ "Sin ICA"
  ))

pal_map <- colorFactor(
  palette = c("#1a9850","#91cf60","#fee08b","#fc8d59","#d73027","#aaaaaa"),
  levels  = c("Excelente","Buena","Regular","Mala","Muy mala","Sin ICA")
)

leaflet(est) |>
  addProviderTiles(providers$CartoDB.Positron) |>
  addCircleMarkers(
    lng = ~lon, lat = ~lat,
    radius = ~pmin(5 + n_obs/25, 14),
    color  = ~pal_map(ica_cat), fillOpacity = 0.85, stroke = FALSE,
    popup  = ~paste0(
      "<b>", station_name, "</b><br>",
      "<i>", provincia, "</i><br>",
      "Observaciones: <b>", n_obs, "</b><br>",
      "ICA mediano: <b>", ica_med, "</b><br>",
      "Cf. fecales mediano: <b>",
      scales::comma(cf_med, accuracy=1), "</b> UFC/100mL"
    )
  ) |>
  addLegend("bottomright", pal = pal_map, values = ~ica_cat,
            title = "Categoría ICA", opacity = 0.9)
```

### Column {width=45%}

```{r}
#| title: "ICA por provincia"
df |>
  filter(!is.na(ICA)) |>
  mutate(provincia = fct_reorder(provincia, ICA, median)) |>
  plot_ly(x = ~ICA, y = ~provincia, type = "box",
          color = ~provincia, colors = "Set3",
          showlegend = FALSE,
          hovertemplate = "%{x:.1f}<extra>%{y}</extra>") |>
  layout(
    xaxis = list(title = "ICA", range = c(0,100)),
    yaxis = list(title = ""),
    margin = list(l = 160)
  )
```

```{r}
#| title: "Distribución de categorías ICA"
df |>
  filter(!is.na(ica_cat)) |>
  count(ica_cat) |>
  mutate(pct = round(100 * n / sum(n), 1)) |>
  plot_ly(labels = ~ica_cat, values = ~n,
          type = "pie",
          marker = list(colors = unname(ICA_COLORS[levels(df$ica_cat)])),
          textinfo = "label+percent",
          hovertemplate = "%{label}: %{value} obs (%{percent})<extra></extra>") |>
  layout(showlegend = FALSE)
```

# Tendencias

## Row

### Column {width=60%}

```{r}
#| title: "ICA anual (mediana ± IQR)"
anual <- df |>
  filter(!is.na(ICA), !is.na(anio)) |>
  group_by(anio) |>
  summarise(med = median(ICA), q25 = quantile(ICA,.25),
            q75 = quantile(ICA,.75), n = n(), .groups="drop")

plot_ly(anual) |>
  add_ribbons(x=~anio, ymin=~q25, ymax=~q75,
              fillcolor="rgba(44,123,182,0.2)", line=list(color="transparent"),
              name="IQR", showlegend=TRUE) |>
  add_lines(x=~anio, y=~med, line=list(color="#2c7bb6",width=2.5),
            name="Mediana") |>
  add_markers(x=~anio, y=~med, marker=list(color="#2c7bb6",size=7),
              text=~paste0("n=",n), hovertemplate="%{y:.1f} (%{text})<extra>%{x}</extra>",
              name="") |>
  layout(xaxis=list(title="Año", dtick=2),
         yaxis=list(title="ICA", range=c(0,100)),
         legend=list(orientation="h", y=-0.2))
```

### Column {width=40%}

```{r}
#| title: "Observaciones por año y temporada"
df |>
  filter(!is.na(anio)) |>
  mutate(temporada = str_to_title(str_squish(temporada))) |>
  filter(temporada %in% c("Seca","Lluviosa")) |>
  count(anio, temporada) |>
  plot_ly(x=~anio, y=~n, color=~temporada,
          colors=c("Lluviosa"="#1f78b4","Seca"="#ff7f00"),
          type="bar", barmode="stack",
          hovertemplate="%{y} obs<extra>%{fullData.name} %{x}</extra>") |>
  layout(xaxis=list(title="Año",dtick=2),
         yaxis=list(title="Observaciones"),
         legend=list(title=list(text="Temporada")))
```

```{r}
#| title: "Parámetros disponibles por año"
params_long <- df |>
  filter(!is.na(anio)) |>
  select(anio, pH, OD_mgL, DBO_mgL, coliformes_fecales, NO3_mgL, ICA) |>
  pivot_longer(-anio, names_to="param", values_to="val") |>
  filter(!is.na(val)) |>
  count(anio, param)

plot_ly(params_long, x=~anio, y=~n, color=~param,
        type="scatter", mode="lines+markers",
        hovertemplate="%{y}<extra>%{fullData.name} %{x}</extra>") |>
  layout(xaxis=list(title="Año",dtick=2),
         yaxis=list(title="n con datos"),
         legend=list(title=list(text="Parámetro")))
```

# Parámetros

## Row {.tabset}

### Oxígeno Disuelto

```{r}
od <- df |> filter(!is.na(OD_mgL))
plot_ly(od, x=~OD_mgL, type="histogram", nbinsx=40,
        marker=list(color="#2c7bb6",line=list(color="white",width=0.5)),
        name="") |>
  layout(xaxis=list(title="OD (mg/L)"),
         yaxis=list(title="Frecuencia"),
         title=paste0("Oxígeno Disuelto (n=",nrow(od),")"))
```

### DBO₅

```{r}
dbo <- df |> filter(!is.na(DBO_mgL), DBO_mgL <= 50)
plot_ly(dbo, x=~DBO_mgL, type="histogram", nbinsx=40,
        marker=list(color="#d95f02")) |>
  layout(xaxis=list(title="DBO₅ (mg/L, recortado a 50)"),
         yaxis=list(title="Frecuencia"),
         title=paste0("Demanda Bioquímica de Oxígeno (n=",nrow(dbo),
                      " de ",sum(!is.na(df$DBO_mgL)),")"))
```

### Coliformes fecales

```{r}
cf <- df |> filter(!is.na(coliformes_fecales), coliformes_fecales > 0)
plot_ly(cf, x=~log10(coliformes_fecales), type="histogram", nbinsx=40,
        marker=list(color="#e6550d")) |>
  layout(xaxis=list(title="log₁₀(Col. fecales)", dtick=1,
                    ticktext=c("1","10","100","1k","10k","100k","1M","10M","100M"),
                    tickvals=0:8),
         yaxis=list(title="Frecuencia"),
         title=paste0("Coliformes fecales (n=",nrow(cf),")"))
```

### Nitratos

```{r}
no3 <- df |> filter(!is.na(NO3_mgL), NO3_mgL <= 20)
plot_ly(no3, x=~NO3_mgL, type="histogram", nbinsx=40,
        marker=list(color="#756bb1")) |>
  layout(xaxis=list(title="NO₃ (mg/L, recortado a 20)"),
         yaxis=list(title="Frecuencia"),
         title=paste0("Nitratos (n=",nrow(no3)," de ",sum(!is.na(df$NO3_mgL)),")"))
```

# Tabla

```{r}
df |>
  filter(!is.na(date)) |>
  select(provincia, station_name, rio_cuenca, date, temporada,
         pH, temp_C, OD_mgL, DBO_mgL, coliformes_fecales, coliformes_totales,
         ICA, observaciones) |>
  mutate(across(where(is.numeric), ~round(., 2))) |>
  datatable(
    filter  = "top",
    options = list(
      pageLength  = 20,
      scrollX     = TRUE,
      dom         = "lfrtip",
      fixedHeader = FALSE,
      columnDefs  = list(list(width="120px", targets=c(2,3)))
    ),
    rownames  = FALSE,
    colnames  = c("Provincia","Estación","Río/Cuenca","Fecha","Temporada",
                  "pH","T °C","OD mg/L","DBO mg/L","CF UFC","CT UFC",
                  "ICA","Observaciones")
  )
```

# Acerca de

## Row

### Column {width=60%}

**Dataset**

| | |
|---|---|
| Título | Calidad de agua de ríos de Panamá: Compendio de laboratorio 2002–2024 |
| Autor | Santamaría, Andrés — Universidad Tecnológica de Panamá |
| DOI | <https://doi.org/10.5281/zenodo.18972707> |
| Licencia | CC BY 4.0 |
| Filas | 4,942 |
| Columnas | 53 |
| Período | 2002–2024 |
| Cobertura | 10 provincias + 3 comarcas |

**Fuente original**

Ministerio de Ambiente de Panamá. (2025). *Registros históricos de índice de calidad de agua 2022–2023*. SINIA. <https://sinia.gob.pa>

**Script de procesamiento**

El script `limpiar_laboratorio_v5.R` convierte 13 archivos Excel (formato wide,
uno por provincia) al CSV tidy utilizado en este dashboard. Aplica 23 correcciones
documentadas incluyendo: extracción de flags de censura (`<LD`, `<`, `>`, `*`),
corrección de fechas, conversión UTM→WGS84 con detección automática de zona
(17N/18N), y 10 banderas de calidad en la columna `observaciones`.

### Column {width=40%}

**Parámetros incluidos**

| Parámetro | Unidad | n |
|-----------|--------|---|
| pH | — | 4,912 |
| Temperatura | °C | 4,915 |
| Conductividad | mS/m | 4,442 |
| Turbidez | NTU | 4,293 |
| OD | mg/L | 4,772 |
| OD saturación | mg/L | 4,600 |
| OD % sat | % | 4,719 |
| DBO₅ | mg/L | 4,543 |
| Sólidos totales | mg/L | 4,717 |
| Sólidos susp. | mg/L | 4,648 |
| Sólidos dis. | mg/L | 4,150 |
| NO₃ | mg/L | 4,722 |
| PO₄ | mg/L | 3,988 |
| PT | mg/L | 625 |
| SO₄ | mg/L | 32 |
| Col. fecales | UFC/NMP | 4,304 |
| Col. totales | UFC/NMP | 4,745 |
| E. coli | UFC | 502 |
| ICA | 0–100 | 4,765 |
